---
title: "Lista 1 - Séries Temporais"
subtitle: "Marcelo Xinhong Huang - RA: 832111, Pedro Henrique de Araujo - RA: 831235, Yumi Ichibara - RA:"
output:
  html_document:
    df_print: paged
  pdf_document: default
---

```{r setup, include=FALSE}
knitr::opts_chunk$set(echo = TRUE)
library(reticulate)
use_python(Sys.which("python"), required = TRUE)
```

```{r, echo=FALSE}
# Códigos fornecidos em aula

media.amplitude<-function(x,k)
{N<-length(x)
x.m<-rep(0,(N-k))
x.r<-rep(0,(N-k))
for (i in 1:(N-k)) x.m[i]<-mean(x[i:(i+k)])
for (i in 1:(N-k)) x.r[i]<-max(x[i:(i+k)])-min(x[i:(i+k)])
plot(x.m,x.r,xlab="medias",ylab="amplitude")
aa1<-lm(x.r~x.m)
print(summary(aa1))
abline(aa1$coef[1],aa1$coef[2],col=2)
}

media.moveis<-function(x,k)
{x<-as.vector(x)
N<-length(x)
xstar<-rep(0,N)
for (i in 1:k) xstar[i]<-NA
for (i in (1+k):(N-k)) xstar[i]<-mean(x[(i-k):(i+k)],na.rm=TRUE)
for (i in (N-k+1):N) xstar[i]<-NA
ts.plot(x)
lines(xstar, col=2, lwd=2)
xstar}

mediana.bloco<-function(x,k)
{x<-as.vector(x)
N<-length(x)
xstar<-rep(0,N)
for (i in 1:k) xstar[i]<-NA
for (i in (1+k):(N-k)) xstar[i]<-median(x[(i-k):(i+k)],na.rm=TRUE)
for (i in (N-k+1):N) xstar[i]<-NA
ts.plot(x)
lines(xstar, col=2, lwd=2)
xstar}

media.bloco<-function(x,k)
{x<-as.vector(x)
N<-length(x)
xstar<-rep(NA,N)
valor<-N%/%k
for (i in 1:valor)
  xstar[((i-1)*k+1):(i*k)]<-rep(mean(x[((i-1)*k+1):(i*k)],na.rm=TRUE),k)
for (i in (valor*k+1):N) xstar[i]<-mean(x[(valor*k+1):N])
ts.plot(x)
lines(xstar, col=2, lwd=2)
xstar}

amplitude.bloco<-function(x,k)
{x<-as.vector(x)
N<-length(x)
xstarM<-rep(NA,N)
xstarm<-rep(NA,N)
valor<-N%/%k
for (i in 1:valor){
  xstarM[((i-1)*k+1):(i*k)]<-rep(max(x[((i-1)*k+1):(i*k)],na.rm=TRUE),k)
  xstarm[((i-1)*k+1):(i*k)]<-rep(min(x[((i-1)*k+1):(i*k)],na.rm=TRUE),k)
}
ts.plot(x)
lines(xstarM, col=2,lty=3, lwd=2)
lines(xstarm, col=2,lty=3, lwd=2)
}

grafico.sazonalidade<-function(x,s){
  x<-as.vector(x)
  N<-length(x)
  Mx<-max(x)
  mx<-min(x)
  valor<-N%/%s
  eixox<-seq(1:s)
  plot(eixox,x[1:s],ylim=c(mx,Mx),xlim=c(0,(s+1)),type="l")
  for (i in 1:valor){
    y<-rep(NA,s)
    y[1:s]<-x[((i-1)*s+1):(i*s)]
     lines(y,col=i)
  }
  y<-rep(NA,s)
  y<-x[(valor*s+1):N]
  lines(y,col=(valor+1))
}

grafico.boxplot<-function(x,s){
  x<-as.vector(x)
  N<-length(x)
  valor<-N%/%s
  apoiox<-rep(NA,N)
  apoioy<-rep(1:s,valor)
  for(i in 1:(s*valor)) apoiox[i]<-apoioy[i]
  boxplot(x~apoiox,xlab='Sazonalidade')
}

polinomio.ajustado<-function(x,p){
  x<-as.vector(x)
  N<-length(x)
  XX<-matrix(0,N,p)
  for (i in 1:N) {
    for (j in 1:p) XX[i,j]<-i**j}
  aa<-lm(x~XX)
  ts.plot(x)
  lines(aa$fitted,col=2)
  aa$res}
```

### **Série 1 - Preço dos ovos no século XX**

A série escolhida retrata o preço de ovos durante os anos de 1900 a 1999. Plotando os dados para visualizarmos o comportamente da série:

```{r, echo=FALSE}
# Plotando a série temporal
dados <- read.csv("eggs.csv")
eggs <- ts(dados$y, start=1900)
plot(eggs,
     main='Preço dos ovos no século XX',
     xlab='Ano',
     ylab='Preço',
     col='blue')
```

Analisando a série temporal, podemos ver que a série possui uma **tendência decrescente**, em vista de que o preço dos ovos decaiu ao passar dos anos nessa década. Porém, é válido notar que a série possui algumas anormalidades, observadas em 2 picos de crescimento bruscos em meio à decaída dos preços: por volta de 1915 e 1945. Isso pode ser explicado pelas Guerras Mundiais ocorridas nesse período, justificativa plausível para a subida dos preços.

Sobre a variância da série, é possível observar que, exceto pelos picos durante os conflitos militares mencionados, sua variabilidade tem tendência a permanecer igual ao passar do tempo. Fazendo o gráfico de amplitude-média:

```{r}
media.amplitude(eggs,2)
```

Para comprovar, podemos realizar a transformação de Box-Cox na série:

```{r}
eggs2 <- log(eggs)
plot(eggs2,
     main='Preço dos ovos no século XX (pós Box-Cox)',
     xlab='Ano',
     ylab='Preço',
     col='blue')
```

Após o gráfico de amplitude-média e transformação Box-Cox, os picos de crescimento da série foram diminuídos, porém o comportamento geral da série pareceu não se alterar muito.

Para entender melhor o decrescimento da série, podemos observar no gráfico seguinte:

```{r}
print(media.moveis(eggs2,2))
```

Como visto no gráfico, a média a cada 2 anos tende a decair, logo podemos concluir que a série é **decrescente**.

Para retirar a tendência da série, podemos usar a função $\texttt{diff(eggs)}$ para fazer a diferenciação dos valores da série e retirar a sua tendência, para que assim possamos analisar a série sem que os comportamentos sejam mascarados pela queda dos preços.

```{r}
eggs3 <- diff(eggs2)
plot(eggs3,
     main='Preço dos ovos no século XX (pós diferenciação)',
     xlab='Ano',
     ylab='Preço',
     col='blue')
```

Verificando as médias:

```{r}
media.moveis(eggs3, 2)
```

Analisando os gráficos, podemos ver que a diferenciação auxiliou em retirar a tendência decrescente da série, deixando-a estacionária, pois a média da série temporal está em torno do zero.

Antes da diferenciação, podemos verificar apenas analisando a série que ela não é sazonal, pois decresce ao longo do tempo. Verificando a **sazonalidade** pós diferenciação:

```{r}
grafico.sazonalidade(eggs2,5)
```

Como as linhas estão embaralhadas e sem padrão evidente, concluímos que a série temporal não possui sazonalidade, mesmo após a diferenciação.
